---
title: "Indicadores de doença cardíaca"
author: "João Pedro Albino"
date: "10/01/2022"
output:
  html_document: default
  pdf_document: default
  word_document: default
url: http://rstudio-pubs-static.s3.amazonaws.com/24341_184a58191486470cab97acdbbfe78ed5.html
---

```{r, setup, include=FALSE}
# Quando em OSx:
#knitr::opts_knit$set(root.dir = "/Users/jpalbino/Library/Mobile Documents/com~apple~CloudDocs/GitHub/iaed2021/exploratory_data_analysis_project")

#Quando em Windows
knitr::opts_knit$set(root.dir = "D:/GitHub/iaed2021/exploratory_data_analysis_project")
```

### Introdução

Este é um documento elaborado utilizando o pacote R Markdown. Markdown é uma sintaxe de formatação simples para a criação de documentos HTML, PDF e MS Word. Para obter mais detalhes sobre o uso de R Markdown, consulte <http://rmarkdown.rstudio.com>.

Quando você clica no botão ** Knit **, um documento é gerado, incluindo tanto o conteúdo quanto a saída de qualquer fragmento de código R embutido no documento.

### Sinopse

O objetivo deste documento é apresentar uma análise simples no conjunto de dados da UCI - Heart Disease Data Set, de forma a ajudar a encontrar os *três atributos mais promissores* para prever possível estreitamento no diâmetro das veias cardíacas. 

Os dados utilizados estão disponíveis no UCI Machine Learning Repository (http://archive.ics.uci.edu/ml/datasets/Heart+Disease) e foram doados por:

- Instituto Húngaro de Cardiologia. Budapeste: Andras Janosi, M.D.
- Hospital Universitário, Zurique, Suíça: William Steinbrunn, M.D.
- Hospital Universitário, Basel, Suíça: Matthias Pfisterer, M.D.
- V.A. Medical Center, Long Beach e Cleveland Clinic Foundation: Robert Detrano, M.D., Ph.D.

O dataset aqui utilizado foi pré-processado pela Universidade de Cleaveland

### Baixando os dados

```{r, baixando_dados}
if (!file.exists("./data/processed.cleveland.data")) {
  download.file(url = "http://archive.ics.uci.edu/ml/machine-learning-databases/heart-disease/processed.cleveland.data", 
                destfile = "./data/processed.cleveland.data")
}
``` 

Verificando o "checksum" do arquivo armazenado localmente

```{r, verifica_checksum}
### Carregando o pacote necessário: tools
require(tools)
md5sum("./data/processed.cleveland.data")

```

### Carregando dados no dataframe heart.data

```{r, carregando_dados}
heart.data <- read.csv("./data/processed.cleveland.data", header = FALSE)
```

A página da fonte da fonte de dados original afirma que devemos ter 303 instâncias e 75 atributos. 

Porém, o arquivo de dados processados pela Cleveland deve ter 14 atributos.

Vamos verificar se temos os dados de forma adequada:

```{r, instancias_atributos_dados}
nrow(heart.data)

ncol(heart.data)

head(heart.data)
```

Os dados parecem corretos, então podemos prosseguir com a análise.

A descrição dos atributos do conjunto de dados na página da web são os seguintes:

1.	age - age in years
2.	sex - sex (1 = male; 0 = female)
3.	cp - chest pain type (1 = typical angina; 2 = atypical angina; 3 = non-anginal pain; 4 = asymptomatic)
4.	trestbps - resting blood pressure (in mm Hg on admission to the hospital)
5.	chol - serum cholestoral in mg/dl
6.	fbs - fasting blood sugar > 120 mg/dl (1 = true; 0 = false)
7.	restecg - resting electrocardiographic results (0 = normal; 1 = having ST-T; 2 = hypertrophy)
8.	thalach - maximum heart rate achieved
9.	exang - exercise induced angina (1 = yes; 0 = no)
10.	oldpeak - ST depression induced by exercise relative to rest
11.	slope - the slope of the peak exercise ST segment (1 = upsloping; 2 = flat; 3 = downsloping)
12.	ca - number of major vessels (0-3) colored by flourosopy
13.	thal - 3 = normal; 6 = fixed defect; 7 = reversable defect
14.	num - the predicted attribute - diagnosis of heart disease (angiographic disease status) (Value 0 = < 50% diameter narrowing; Value 1 = > 50% diameter narrowing)

### Preparando os dados

Para pré-processar os dados, vamos ajustar os nomes das colunas de maneira adequada:

```{r, nome_colunas}
names(heart.data) <- c("age", "sex", "cp", "trestbps", "chol", "fbs", "restecg", "thalach", "exang", "oldpeak", "slope", "ca", "thal", "num")
```

Ascolunas *ca* e *thal* possuem observações com valores ausentes (missing values) indicados por “?”. 

Para que possamos tratá-las adequadamente na nossa análise, iremos preenchê-las com NA (Not Available). NA é uma constante lógica de comprimento 1 que contém um indicador de valor ausente. NA pode ser forçado a qualquer outro tipo de vetor, exceto *raw*.

```{r, valores_ausentes}
heart.data$ca[heart.data$ca == "?"] <- NA
heart.data$thal[heart.data$thal == "?"] <- NA
```

Iremos também corrigir os tipos de algumas das variáveis, alterando-os para o tipo *fator*.

**Fator** em R é um tipo de variável usada para categorizar e armazenar os dados, tendo um número limitado de valores diferentes. Um fator armazena os dados como um vetor de valores inteiros. Fator em R também é conhecido como uma variável categórica que armazena valores de dados de string e inteiros como níveis.

```{r, transformando_variaveis}
heart.data$sex <- factor(heart.data$sex)
levels(heart.data$sex) <- c("female", "male")
heart.data$cp <- factor(heart.data$cp)
levels(heart.data$cp) <- c("typical","atypical","non-anginal","asymptomatic")
heart.data$fbs <- factor(heart.data$fbs)
levels(heart.data$fbs) <- c("false", "true")
heart.data$restecg <- factor(heart.data$restecg)
levels(heart.data$restecg) <- c("normal","stt","hypertrophy")
heart.data$exang <- factor(heart.data$exang)
levels(heart.data$exang) <- c("no","yes")
heart.data$slope <- factor(heart.data$slope)
levels(heart.data$slope) <- c("upsloping","flat","downsloping")
heart.data$ca <- factor(heart.data$ca) # não convertendo o level porque não é necessário
heart.data$thal <- factor(heart.data$thal)
levels(heart.data$thal) <- c("normal","fixed","reversable")
heart.data$num <- factor(heart.data$num) # não convertendo o nível porque não é necessário
```

### Analisando os dados

Primeira etapa, resumindo os dados transformados:

```{r, resumo_dataset}
summary(heart.data)
```

### Selecionado os dados

O conteúdo da variável *num* possui uma ampla faixa de valores (0 - 4). Entretanto, apenas as instâncias com “0” e “1” estão efetivamente relacionadas à possibilidade de estreitamento do diâmetro dos vasos. Portanto, iremos selecionar apenas as observações relacionados a esses dois resultados.

```{r, selecionando}
heart.data <- heart.data[heart.data$num == "0" | heart.data$num == "1", ]
```

Verificando novamente se temos os dados de forma adequada:

```{r, check_2}
nrow(heart.data)

ncol(heart.data)

head(heart.data)
```

### Árvore de Decisão

**Árvores de decisão** usadas para problemas de classificação são chamadas de *Árvores de Classificação*. Nas árvores de classificação, cada nó terminal ou folha contém um rótulo que indica a classe predita para um determinado conjunto de dados. Neste tipo de árvore pode existir dois ou mais nós terminais com a mesma classe.

*Árvores de Classificação/Decisão* também podem ser definidas como uma representação de uma tabela de decisão sob a forma de árvore. Trata-se de uma forma alternativa de expressar as mesmas regras que são obtidas quando se constrói a tabela.

Para a construção da árvore, será utilizada a biblioteca *rpart*. Rpart é uma biblioteca de aprendizado de máquina em R que é usada para construir árvores de classificação e regressão. Esta biblioteca implementa particionamento recursivo.

```{r, carregando_rpart}
library(rpart)
```

Montando a árvore:

```{r, rpart_tree}
heart.tree <- rpart(num ~ age + sex + cp + trestbps + chol + fbs + restecg + 
                      thalach + exang + oldpeak + slope + ca + thal,
                    method = "class", 
                    data = heart.data)
```

Plotando a árvore:

```{r, plotando_arvore}
library(rpart.plot)
prp(heart.tree, extra = 100)
````

### Conslusão

Baseado no gráfico da árvore, os três melhores atributos que podem prever o possível estreitamento do diâmetro são as variáveis / colunas: tal, cp e age.

### R e informações dos pacotes utilizados
As seguintes versões de R e pacotes foram usadas para a geração deste documento:

```{r, r_and_packages_vesion}
sessionInfo()
````


